ACORDAO-COMPLETO-2427126

ACÓRDÃO 9458/2020 ATA 31/2020 - SEGUNDA CÂMARA

VISTOS, relatados e discutidos estes autos em que se analisam atos de concessão de pensão militar deferidos pela 6ª Região Militar do Comando do Exército em benefício dos interessados acima identificados. 
ACORDAM os Ministros do Tribunal de Contas da União, reunidos em Sessão da 2ª Câmara, ante as razões expostas pelo Relator, e com fulcro nos incisos III e IX do art. 71 da Constituição Federal e nos arts. 1º, inciso V, e 39, inciso II, da Lei 8.443/1992, c/c o art. 259, inciso II, do Regimento Interno/TCU, em considerar legais as concessões de pensão militar instituídas por Antonio dos Santos, Benilde Pereira da Silva, Josilene Santos Reis Carneiro e José de Oliveira, conferindo registro aos correspondentes atos.

Atos de concessão de pensão militar deferidos pela 6ª Região Militar do Comando do Exército.

Segunda Câmara

3. Interessados: Angela Maria Barroso da Silva (XXX.156.645-XX); Benilde Pereira Filho (XXX.860.215-XX); Irene Magna Santos (XXX.470.845-XX); Maria Benvinda dos Santos (XXX.249.275-XX); Maria José Santos (XXX.000.225-XX); Maria Lourdes Santos Costa (XXX.958.765-XX); Sandoval Conceição Carneiro (XXX.620.105-XX); Sonia Maria Barroso da Silva (XXX.380.155-XX); Yacaia Lopes de Oliveira (XXX.954.845-XX); Yolanda de Oliveira Rodrigues (XXX.081.547-XX); Yonne Oliveira de Almeida (XXX.090.237-XX); Yvonete Lopes de Oliveira (XXX.143.455-XX); e Yvonne de Oliveira Ferreira (XXX.456.257-XX).

13.1. Ministros presentes: Ana Arraes (Presidente), Augusto Nardes, Aroldo Cedraz e Raimundo Carreiro.
13.2. Ministros-Substitutos presentes: Marcos Bemquerer Costa (Relator) e André Luís de Carvalho.

MARCOS BEMQUERER

Trata-se de atos de pensão militar deferidos pela 6ª Região Militar do Comando do Exército em benefício dos interessados acima indicados.
2.	A Secretaria de Fiscalização de Pessoal - Sefip consigna que o órgão de Controle Interno emitiu parecer pela legalidade dos atos em apreço. Anota, ainda, que as informações cadastradas no Sistema de Apreciação e Registro dos Atos de Admissão e Concessões - Sisac foram objeto de crítica automatizada. 
3.	Segundo a unidade técnica, a concessão referente à pensão instituída pelo Sr. José de Oliveira - que tem como beneficiárias as Sras. Yacaia Lopes de Oliveira, Yolanda de Oliveira Rodrigues, Yonne Oliveira de Almeida, Yvonete Lopes de Oliveira e Yvonne de Oliveira Ferreira - deve ser considerada ilegal, com negativa de registro do correspondente ato (peça 5) , porquanto a pensionista Yacaia Lopes de Oliveira recebe indevidamente recursos do erário por meio de três fontes: a presente pensão militar, 01 (um) benefício de servidor público de Assembleia Legislativa e 01 (uma) aposentadoria por tempo de contribuição custeada pelo Regime Geral de Previdência Social - RGPS. Quanto às demais concessões, opina pela legalidade e registro dos atos.
4.	Reproduzo a instrução da Sefip, com alguns a ajustes de forma (peça 7) :
"5. Em consulta realizada em sistemas externos disponibilizados ao TCU podemos verificar que (...) IRENE MAGNA SANTOS CPF XXX.470.845-XX, MARIA BENVINDA DOS SANTOS, CPF XXX.249.275-XX, MARIA JOSÉ SANTOS, CPF XXX.000.225-XX, SONIA MARIA BARROSO DA SILVA, CPF XXX.380.155-XX e SANDOVAL CONCEIÇÃO CARNEIRO, CPF XXX.620.105-XX, YVONETE LOPES DE OLIVEIRA, CPF XXX.143.455-XX, YVONNE DE OLIVEIRA FERREIRA, CPF XXX.456.257-XX e BENILDE PEREIRA FILHO, CPF XXX.860.215-XX acumulam a pensão constante dos autos com um outro cargo ou um benefício. Informamos que tais acumulações têm como base legal o art. 29, incisos I e II, da Lei das Pensões Militares - Lei 3765/1960 -, que permite a referida acumulação, observado o disposto no art. 37, inciso XI, da Constituição Federal.
Exame das Constatações
6. É oportuno informar que a Sra. YACAIA LOPES DE OLIVEIRA, CPF XXX.954.845-XX, além da pensão militar em estudo acumula 02 (dois) benefícios, sendo 01 (um) de servidor público e um benefício previdenciário em desacordo com os incisos I e II do art. 29 da Lei 3.765/60, in verbis: 
'Art. 29. É permitida a acumulação: (Redação dada peça Medida provisória nº 2.215-10, de 31.8.2001) 
 I - de uma pensão militar com proventos de disponibilidade, reforma, vencimentos ou aposentadoria;   
 (...) 
 II - de uma pensão militar com a de outro regime, observado o disposto no art. 37, inciso XI, da Constituição Federal. (Redação dada peça Medida provisória nº 2.215-10, de 31.8.2001) ' 
7. Os (...) benefícios civis acumulados (...) com a pensão militar [são os seguintes]: 
	Titular (nome) 
	Situação
	Valor
	Espécie (descrição completa) 
	Data Início

	YACAIA LOPES DE OLIVEIRA
	Ativo
	X
	SERVIDOR PÚBLICO - ASSEMBLÉIA LEGISLATIVA 
	29/03/1968

	YACAIA LOPES DE OLIVEIRA
	Ativo
	4.390,13
	PREVIDÊNCIÁRIA SIMPLES - APOSENTADORIA POR TEMPO DE CONTRIBUIÇÃO.
	18/11/2003

8.	Cabe salientar, no entanto, que a interessada poderá optar, a qualquer tempo, por 02 (dois) benefícios dentre os 03 (três) contanto que comprove seus respectivos enquadramentos na disposição do art. 29 da Lei 3.765/1960, escolhendo apenas os benefícios acumuláveis legalmente.
9.	Nesse contexto, propõe-se a ilegalidade do ato de pensão militar que tem como instituidor o Sr. JOSÉ DE OLIVEIRA (10003452-08-2015-000064-8) , por ser ilegal tal acumulação e a legalidade dos demais atos constantes destes autos."    
5.	Em vista da análise empreendida, a unidade técnica propôs ao Tribunal, com fundamento nos arts. 71, inciso III, da Constituição Federal, 1º, inciso V, e 39, inciso II, da Lei 8.443/1992 e 260, §1º, do Regimento Interno/TCU (peças 7 e 8) :
5.1. considerar legais as concessões de pensão militar instituídas por Antonio dos Santos, Benilde Pereira da Silva e Josilene Santos Reis Carneiro, conferindo registro aos correspondentes atos, e ilegal a pensão deixada por José de Oliveira, negando-se registro ao respectivo ato;
5.2. dispensar o ressarcimento das quantias indevidamente recebidas de boa-fé pela Sra. Yacaia Lopes de Oliveira, nos termos do verbete de Súmula/TCU 106;
5.3. determinar ao órgão de origem que: a) faça cessar os pagamentos decorrentes do ato impugnado à Sra. Yacaia Lopes de Oliveira; e b) dê ciência, no prazo de 15 (quinze) dias, a contar do recebimento da notificação deste Acórdão, do inteiro teor desta deliberação à interessada, notadamente no que diz respeito ao direito de opção pelos benefícios legalmente acumuláveis, e de que o efeito suspensivo proveniente da eventual interposição de recurso junto ao TCU não a exime da devolução dos valores indevidamente percebidos após a notificação, em caso de não provimento do recurso, devendo encaminhar os comprovantes dessa notificação ao Tribunal no prazo de 30 (trinta) dias contados da ciência da decisão.
6.	O Ministério Público junto ao TCU, representado pelo Procurador Sérgio Ricardo Costa Caribé, concordou com o exame e com a interpretação da Sefip (peça 9) .
	É o Relatório.

não há.

Procurador Sérgio Ricardo Costa Caribé.

PESSOAL. PENSÃO MILITAR. ACUMULAÇÃO LEGAL DE BENEFÍCIOS PREVIDENCIÁRIOS. CUMPRIMENTO DAS REGRAS DO ART. 29 DA LEI 3.765/1960. LEGALIDADE DAS CONCESSÕES. REGISTRO DOS ATOS.

PENSÃO MILITAR (PMIL)

Secretaria de Fiscalização de Pessoal - Sefip.

Em apreciação atos de pensão militar deferidos pela 6ª Região Militar do Comando do Exército em benefício dos interessados Angela Maria Barroso da Silva, Benilde Pereira Filho, Irene Magna Santos, Maria Benvinda dos Santos, Maria José Santos, Maria Lourdes Santos Costa, Sandoval Conceição Carneiro, Sonia Maria Barroso da Silva, Yacaia Lopes de Oliveira, Yolanda de Oliveira Rodrigues, Yonne Oliveira de Almeida, Yvonete Lopes de Oliveira e Yvonne de Oliveira Ferreira.
2.	A Secretaria de Fiscalização de Pessoal - Sefip sugeriu que o ato referente à pensão deixada pelo Sr. José de Oliveira (peça 5) , que tem como beneficiárias as Sras. Yacaia Lopes de Oliveira, Yolanda de Oliveira Rodrigues, Yonne Oliveira de Almeida, Yvonete Lopes de Oliveira e Yvonne de Oliveira Ferreira, deve ser considerado ilegal, porquanto a Sra. Yacaia Lopes de Oliveira recebe recursos do erário por meio de três fontes: a pensão militar ora em análise, vencimentos de um cargo público na Assembleia Legislativa do Estado de Sergipe e outro benefício previdenciário custeado pelo Regime Geral da Previdência Social - RGPS. Sustenta a unidade técnica que tal situação fática vai de encontro ao disposto no art. 29 da Lei 3.765/1960. 
3.	Quanto às demais concessões, a Sefip opina pela legalidade e registro dos correspondentes atos. O Ministério Público junto a esta Corte concorda com essa interpretação. 
4.	Acerca do tema acumulação de benefícios com a pensão de que trata este processo, necessário passar em revista da legislação de regência e da jurisprudência do Tribunal.
5.	A Lei 3.765/1960 disciplina a possibilidade de acumulação da pensão militar nos seguintes termos: 
"Art. 29.  É permitida a acumulação:  (Redação dada pela Medida provisória nº 2215-10, de 31.8.2001) 
I - de uma pensão militar com proventos de disponibilidade, reforma, vencimentos ou aposentadoria;  (Redação dada pela Medida provisória nº 2215-10, de 31.8.2001) 
II - de uma pensão militar com a de outro regime, observado o disposto no art. 37, inciso XI, da Constituição Federal.  (Redação dada pela Medida provisória nº 2215-10, de 31.8.2001) "
6.	Esta Casa de Contas, mediante o Acórdão 3653/2011-TCU-Segunda Câmara (rel. min. subst. André de Carvalho) , assentou que o art. 29 da Lei 3.765/1960 (redação original) permite a acumulação de duas pensões militares ou de uma pensão militar com vencimentos ou benefício previdenciário decorrente de um único cargo civil, sejam estes últimos vinculados ao Regime Próprio de Previdência de Servidores Públicos ou ao RGPS. Com vistas a melhor compreensão da matéria, transcrevo parte do Voto condutor do julgado:
"5. Ocorre que, no que diz respeito à pensão militar, a redação original do art. 29 da Lei n. 3.765, de 4/5/1960, prevê a acumulação de duas pensões militares ou de uma pensão militar com proventos de disponibilidade, reforma, vencimentos, aposentadoria ou pensão proveniente de um único cargo civil.
6. E, com base em precedentes dos Tribunais Regionais Federais, verifica-se que o benefício previdenciário do INSS é considerado para fins do disposto no mencionado art. 29 da Lei n. 3.765, de 1960, haja vista que, em se tratando de pensão civil, quer seja previdenciária, quer estatutária, a acumulação de benefícios recebidos dos cofres públicos deve ser entendida de maneira restritiva (v. Apelação Cível nº 2005.33.000084718 - TRF 1ª Região e Apelação em Mandado de Segurança 70012 - TRF 2ª Região, fl. 23) .
7. Assim sendo, a acumulação de 3 (três) benefícios pela Sra. (...) não merece prosperar, razão pela qual o ato de fls. 2/5 deve ser considerado ilegal, consoante proposto pela Sefip."
7.	Nessa mesma exegese, cito, entre outros, os Acórdãos 8.721/2017, 7.942/2018 e 7.450/2018, todos julgados pela 2ª Câmara e de minha relatoria, e o Acórdão 4847/2017-TCU-Segunda Câmara (rel. min. subst. André de Carvalho) . 
8.	O magistério jurisprudencial do Superior Tribunal de Justiça dessa linha não destoa, consoante a ementa do REsp 1.434.168/RS (grifos meus) :
"ADMINISTRATIVO E PREVIDENCIÁRIO. FILHA DE MILITAR. ACUMULAÇÃO DE PENSÃO MILITAR COM APOSENTADORIA POR TEMPO DE CONTRIBUIÇÃO AO INSS E PENSÃO POR MORTE DE EX-CÔNJUGE. IMPOSSIBILIDADE. NECESSIDADE DE OPÇÃO POR UM DOS BENEFÍCIOS PREVIDENCIÁRIOS PARA PERCEPÇÃO DA PENSÃO MILITAR. EXEGESE DO ART. 29 DA LEI N. 3.765/1960, COM REDAÇÃO VIGENTE NA DATA DO ÓBITO DO MILITAR.
1. No caso, a recorrente percebe dois benefícios previdenciários (aposentadoria por tempo de contribuição e pensão por morte do ex-cônjuge) , questionando o ato da administração do Comando da Aeronáutica que lhe exigiu a entrega do comprovante de opção por um dos benefícios previdenciários para deferimento do pedido da reversão da pensão militar por morte de seu genitor (ocorrida em 28/7/1976) , antes percebida por sua falecida genitora.
2. 'Art. 29 - É permitida a acumulação: a) de duas pensões militares; b) de uma pensão militar com proventos de disponibilidade, reforma, vencimentos, aposentadoria ou pensão proveniente de um único cargo civil' (Lei n. 3.765/1960, com redação vigente na data do óbito do militar) .
3. A acumulação de benefícios percebidos dos cofres públicos deve ser interpretada restritivamente, sob pena de ofensa ao princípio da legalidade. Deve, pois, a recorrente renunciar a um dos benefícios previdenciários se quiser perceber a pensão militar.
Recurso especial improvido. (REsp 1434168/RS; Ministro HUMBERTO MARTINS; 2ª turma; DJe 24/09/2015) ."
9.	Como se nota, prevalece a interpretação de que a acumulação de benefícios recebidos de cofres públicos deve ser entendida de maneira restritiva. 
10.	Nada obstante, contato telefônico efetuado pela minha assessoria com a Sefip trouxe aos autos a informação de que a Sra. Yacaia Lopes de Oliveira se desligou, no ano de 2011, do cargo que ocupava na Assembleia Legislativa do Estado de Sergipe, conforme documento de consulta atualizada ao sistema DGI que fiz inserir à peça 10. 
11.	Por conseguinte, não mais se verifica o recebimento de recursos do erário por meio de três fontes, situação inicial que fundamentou a proposta de impugnação da unidade técnica. Acrescente-se que a acumulação de 01 (um) benefício pensional militar com 01 (um) benefício previdenciário pago pelo RGPS encontra guarida no art. 29, inciso I, da Lei 3.765/1960 (v. item 5 acima) . 
12.	Diante desse contexto, percebe-se que não há irregularidade na pensão em exame, razão pela qual deve ser considerada legal, conferindo-se registro ao ato, tal qual os demais atos que compõem este processo. 
	Ante o exposto, manifesto-me por que seja adotada a deliberação que ora submeto a este Colegiado.
TCU, Sala das Sessões, em 8 de setembro de 2020.
MARCOS BEMQUERER COSTA
Relator